ACORDAO-COMPLETO-2551760

ACÓRDÃO 2787/2022 ATA 47/2022 - PLENÁRIO

VISTOS, relatados e discutidos estes autos de tomada de contas especial instaurada pela Fundação Nacional de Saúde - Funasa em razão da inexecução parcial das obras de construção de sistema de abastecimento de água, objeto do Convênio 511/2006, celebrado com o Município de Milhã/CE, agora em fase de análise do recurso de revisão interposto pelo ex-prefeito José Cláudio Dias de Oliveira contra o Acórdão 473/2016-TCU-Segunda Câmara, que julgou suas contas irregulares, condenando-o, solidariamente com a empresa contratada, em débito, além de multa.
ACORDAM os Ministros do Tribunal de Contas da União, reunidos em sessão do Plenário, ante as razões expostas pelo Relator e com fundamento nos arts. 1º, inciso I; 16, inciso II; 18; 23, inciso II; 32, inciso III, e 35, inciso III, da Lei 8.443/1992, em:
9.1. conhecer do presente recurso de reconsideração, para, no mérito, dar-lhe provimento;
9.2. tornar insubsistente o Acórdão 473/2016-TCU-Segunda Câmara;
9.3. julgar regulares com ressalva as contas de José Cláudio Dias de Oliveira e da Construtora Litoral e Projetos Ltda. - ME, dando-lhes quitação;
9.4. encaminhar cópia desta decisão aos responsáveis, à Funasa, à Procuradoria da República no Estado do Ceará, e ao Tribunal de Contas do Estado do Ceará para a adoção das medidas cabíveis, se for o caso, com a informação de que o relatório e o voto que o fundamentam podem ser consultados no endereço eletrônico www.tcu.gov.br/acordaos.

Recurso de revisão contra acórdão que julgou irregulares as contas do recorrente, condenando-o, solidariamente com a empresa contratada, em débito, além de multa, em razão da inexecução parcial das obras de construção de sistema de abastecimento de água no município.

Município de Milhã/CE

3. Recorrente: José Cláudio Dias de Oliveira (XXX.958.953-XX), ex-prefeito
3.1. Outro responsável: Construtora Litoral e Projetos Ltda. - ME (07.218.899/0001-62)

13.1. Ministros presentes: Bruno Dantas (na Presidência), Walton Alencar Rodrigues, Jorge Oliveira (Relator) e Antonio Anastasia.
13.2. Ministros-Substitutos convocados: Augusto Sherman Cavalcanti e Marcos Bemquerer Costa.
13.3. Ministro-Substituto presente: Weder de Oliveira.

JORGE OLIVEIRA

Ministro-Substituto André Luís de Carvalho

Trata-se de recurso de revisão interposto por José Cláudio Dias de Oliveira, ex-prefeito de Milhã/CE, contra o Acórdão 473/2016-TCU-Segunda Câmara, que o condenou, solidariamente com a empresa contratada, ao pagamento de débito, além de multa, em função da execução parcial de convênio celebrado com a Fundação Nacional de Saúde - Funasa, para a construção de sistema de abastecimento de água naquele município.
2.	A deliberação recorrida foi lavrada com o seguinte teor:
	"VISTOS, relatados e discutidos estes autos que tratam de tomada de contas especial instaurada pelo Fundo Nacional de Saúde (Funasa) , em desfavor de José Cláudio Dias de Oliveira, ex-prefeito de Milhã/CE (gestões: 2005-2008 e 2009-2012) , em razão da execução parcial do Convênio 511/2006, vigente no período de 28/6/2006 a 18/10/2008, cujo objeto consistia na 'construção de sistema de abastecimento de água', com a previsão de recursos federais na ordem de R$ 1.500.000,00 por parte da concedente, além de R$ 45.000,00 por parte do convenente, perfazendo o montante de R$ 1.545.000,00.
	ACORDAM os Ministros do Tribunal de Contas da União, reunidos em Sessão da 2ª Câmara, ante as razões expostas pelo Relator, em:
	9.1. considerar revel, nos termos do art. 12, § 3º, da Lei 8.443, de 16 de julho de 1992, a Construtora Litoral e Projetos Ltda.;
	9.2. excluir destes autos a responsabilidade de Adriano Dantas Moreira e Cristiano Vidal Dias;
	9.3. julgar irregulares as contas de José Cláudio Dias de Oliveira, com fundamento nos arts. 1º, inciso I, 16, inciso III, alínea 'c', e 19, caput, da Lei 8.443/1992, para condená-lo:
	9.3.1. ao pagamento, solidariamente com a Construtora Litoral e Projetos Ltda., das importâncias abaixo relacionadas, atualizadas monetariamente e acrescidas de juros de mora, calculados desde as datas especificadas até o efetivo recolhimento, fixando-lhes o prazo de 15 (quinze) dias para que comprovem, perante o Tribunal, o recolhimento das referidas quantias aos cofres da Fundação Nacional de Saúde, nos termos do art. 23, inciso III, alínea 'a', da citada lei c/c o art. 214, inciso III, alínea 'a', do Regimento Interno do TCU (RI/TCU) :
	Data
	Valor (R$) 

	6/2/2007
	259.841,86

	28/2/2008
	100.000,00

	23/4/2008
	20.000,00

	29/4/2008
	80.000,00

	3/7/2008
	50.000,00

	17/7/2008
	28.000,00

	11/8/2008
	50.000,00

	9.3. ao pagamento da importância de R$ 2.984,12 (dois mil e novecentos e oitenta e quatro reais e doze centavos) , atualizada monetariamente e acrescida dos correspondentes juros de mora, contados a partir 6/2/2007 até a efetiva quitação do débito, fixando-lhe o prazo de 15 (quinze) dias, a contar da notificação, para que comprove, perante o Tribunal, o recolhimento das referidas quantias aos cofres da Fundação Nacional de Saúde, nos termos do art. 23, inciso III, alínea 'a', da Lei 8.443/1992;
	9.4. aplicar a José Cláudio Dias de Oliveira e à Construtora Litoral e Projetos Ltda., individualmente, a multa prevista no art. 57 da Lei 8.443/1992, no valor de R$ 150.000,00 (cento e cinquenta mil reais) , fixando-lhes o prazo de 15 (quinze) dias, a contar da notificação, para que comprovem, perante o Tribunal, o recolhimento da referida quantia aos cofres do Tesouro Nacional, atualizada monetariamente, na forma da legislação em vigor;
	9.5. autorizar, desde já, com amparo no art. 26 da Lei 8.443/1992, e no art. 217 do RI/TCU, o parcelamento das dívidas constantes deste acórdão em até 36 (trinta e seis) prestações mensais e sucessivas, caso requerido, esclarecendo aos responsáveis que a falta de pagamento de qualquer parcela importará no vencimento antecipado do saldo devedor (art. 217, § 2º, do RI/TCU) , sem prejuízo das demais medidas legais;
	9.6. autorizar, desde logo, a cobrança judicial das dívidas, nos termos do art. 28, inciso II, da Lei 8.443/1992, caso não atendidas as notificações; e
	9.7. enviar cópia deste acórdão, assim como do relatório e do voto que o fundamentam, à Procuradoria da República no Estado do Ceará, nos termos do art. 16, § 3º, da Lei 8.443/1992."
3.	Transcrevo, a seguir, trecho da instrução elaborada por auditor da Secretaria de Recursos - Serur, que contou com a anuência do Diretor da unidade:
	"[...]
	HISTÓRICO 
	3. O presente processo cuidou originalmente tomada de contas especial - TCE instaurada pela Fundação Nacional de Saúde no Ceará - Funasa/CE em desfavor de José Cláudio Dias de Oliveira, ex-Prefeito Municipal de Milhã/CE nas gestões 2005/2008 e 2009/2012, em razão da execução apenas parcial do objeto do Convênio 511/2006 (Siafi 561848) , firmado entre o município e a fundação pública. 
	4. O objeto do ajuste foi a construção de um sistema de abastecimento de água, com valor previsto de R$ 1.545.000,00, sendo R$ 1.500.000,00 a cargo da Funasa e os demais R$ 45.000,00 de contrapartida do município convenente (peça 1 pp. 31 e 85-89 e peça 4, p. 5) . A vigência compreendeu o período entre 28/6/2006 e 18/10/2008, com prazo final para apresentação das contas em 17/12/2008 (peça 4) . 
	5. Houve a apresentação de contas parciais em 26/12/2006 (peça 1, p. 113) e 6/11/2007 (peça 2, p. 53) , as quais foram aprovadas por pareceres de 7/3/2007 (peça 1, pp. 131-137) , 11/4/2008 (peça 2, pp. 67-87) e 16/7/2008 (peça 2, pp. 91-95) , além das contas finais em 23/12/2008 (peça 2, p. 107) , avaliadas por pareceres de 23/9/2010 (peça 2, pp. 159-169) e 17/11/2010 (peça 2, pp. 171-173) . Uma vez complementadas as contas (peça 2, pp. 187-189) , houve nova análise pela entidade concedente em 8/2/2011 (peça 3, pp. 4-14) . 
	6. Em consequência, o Parecer Financeiro 101/2012, de 30/5/2012, concluiu pela não comprovação da execução física correspondente a R$ 587.841,86, acrescidos de R$ 2.984,12 (valor original) por não aplicação dos recursos no mercado financeiro entre 15/12/2006 a 5/2/2007, e R$ 4.585,16 (valor original) pelo emprego indevido de rendimentos da aplicação financeira (peça 3, pp. 40-46) . Efetuada nova análise das contas (peça 3, p. 54) , o então prefeito e ora recorrente foi notificado sobre a não aprovação dos R$ 595.411,14 acima discriminados, cabendo-lhe finalizar a execução das obras ou restituir tal valor ao Tesouro Nacional. Finalmente o Parecer Financeiro 124/2013 propôs a reprovação parcial das contas pelo valor defendido no supramencionado Parecer 101/2012 (peça 3, pp. 197-199) . 
	7. Instaurada a tomada de contas especial, o Relatório de TCE 1/2013, de 20/9/2013, concluiu pela responsabilidade de José Cláudio Dias de Oliveira referente ao débito original de R$ 595.411,14 (peça 3, pp. 317-329) . 
	8. No âmbito do TCU foram inicialmente realizadas diligências à Funasa e à Caixa Econômica Federal - Caixa, a fim de obter cópia das prestações de contas parciais e final do Convênio 511/2006, além de extrato bancários e cheques emitidos (peças 6, 7, 8 e 12) . As respostas da Funasa (peças 9-11) e da Caixa (peça 13) motivaram a proposta da Secex/CE (peça 14) pelas citações de José Claudio Dias de Oliveira, da empresa Construtora Litoral e Projetos Ltda. - ME, contratada para a execução do Convênio 511/2006 em 9/11/2006 (peça 9, p. 59) , de Adriano Dantas Moreira, Secretário de Obras e ordenador de despesas, e de Cristiano Vidal Dias, engenheiro responsável pela obra (peça 14) , com pequenos ajustes na composição do débito.  
	9. As citações (peças 16, 18, 20, 22, 24, 25, 26, 37 e 42) ensejaram a apresentação de alegações de defesa (peças 32, 35 e 39) , com exceção da empresa. O auditor-instrutor e o diretor na Secex/CE opinaram (peças 44-45) pela irregularidade das contas dos responsáveis, com exceção do secretário de obras, enquanto o titular da unidade técnica pugnou pela ausência de responsabilidade também do engenheiro citado (peça 46) , vindo a ser seguido pelo Ministério Público/TCU (peça 47) e o relator a quo (peça 49) .
	10. Proferido o Acórdão 473/2016-TCU-Segunda Câmara (Relator: Ministro André Luís de Carvalho) , orientado pelo voto do relator, José Cláudio Dias de Oliveira interpôs recurso de reconsideração (peça 61) , o qual foi conhecido e teve o provimento negado pelo Acórdão 3741/2017-TCU-Segunda Câmara (Relator: Ministro Vital do Rêgo) (peça 81) . Posteriormente, o ex-prefeito apresentou embargos de declaração contra o aresto de 2017 (peça 94) , sendo conhecidos e rejeitados pelo Acórdão 5786/2017-TCU-Segunda Câmara (Relator: Ministro Vital do Rêgo) (peça 97) .
	11. Irresignado com os decisum até então proferidos, José Cláudio ofereceu recurso de revisão (peça 133) .
	12. Instrução anterior examinou a peça recursal, concluindo pela necessidade de diligenciar a Prefeitura Municipal de Milhã/CE e a Superintendência Estadual da Funasa no Estado do Ceará - Funasa/CE com a finalidade de requisitar documentos e informações sobre a complementação das obras do Convênio 511/2006 (peças 152 e 153) . 
	13. Oportuno relembrar que o recorrente trouxe aos autos documentos (peça 133, pp. 10-36) que comprovam a aprovação das contas do ajuste pela Funasa/CE, com a consequente baixa de sua responsabilidade, pois as obras foram finalizadas, conforme o Parecer Técnico 110/2018, de 21/11/2018, e o Parecer Financeiro 123/2018, de 5/12/2018 (peça 133, pp. 19-22 e 28-29) . Porém, não consta de tal documentação nenhuma manifestação sobre a origem dos recursos que suportaram a conclusão das obras, tampouco o seu executor; se a Construtora Litoral e Projetos Ltda., contratada pela prefeitura , alguma outra empresa ou, mesmo, a própria prefeitura. 
	14. O Ofício 67776/2021-TCU-Seproc (peça 156) foi encaminhado à Funasa/CE, sendo respondido pelo Ofício 31/2022/Secov-CE/Suest-CE-Funasa e anexos (peças 170 e 171) . E o Ofício 67777/2021-TCU-Seproc (peça 157) foi dirigido à Prefeitura Municipal de Milhã/CE, com atendimento pelo Ofício 018/2022 e anexos (peças 162-167) . Passa-se, então, ao exame das respostas às diligências.
	EXAME DE ADMISSIBILIDADE
	15. Em exame preliminar de admissibilidade esta secretaria propôs conhecer o recurso de revisão, sem a atribuição de efeito suspensivo ao Acórdão 473/2016-TCU-Segunda Câmara (peças 135 e 136) , o que foi ratificado por Despacho do Ministro Jorge Oliveira (peça 139) . 
	EXAME DE MÉRITO 
	16. Delimitação do recurso
	16.1. Constitui objeto do recurso de José Cláudio Dias Oliveira definir se a documentação anexada ao recurso comprova a regular conclusão da execução do Convênio 511/2006, ensejando o seu provimento. Cabe, ainda, definir se prescreveram as pretensões punitiva e ressarcitória do TCU, ainda que o tema não tenha constado do recurso.
	17. Da Prescrição 
	17.1. O recorrente havia apresentado alegação defendendo a incidência da prescrição, inserta em suas alegações de defesa (peça 35, pp. 2-13) . No recurso ora em exame não apresentou argumentos a respeito da prescrição, entretanto, a análise acerca de sua eventual ocorrência se torna necessária, em razão do recente julgamento, pelo Supremo Tribunal Federal - STF, do RE 636.886 (Tema 899 da repercussão geral) . 
	17.2. Nesse ponto é importante mencionar que nos processos de controle externo, matéria de ordem pública pode ser revista de ofício ou mediante provocação da parte, por simples petição, independentemente da interposição de recurso (Acórdão 1160/2015-TCU-Plenário, Relator: Ministro Augusto Nardes) . Do mesmo modo, ressalta-se que questões de ordem pública autorizam o órgão ad quem a julgar fora do que consta nas razões ou contrarrazões do recurso (Acórdão 690/2010-TCU-Plenário, Relator: Ministro Augusto Nardes) . 
	17.3. Assim, no exame da prescrição, a Secretaria de Recursos - Serur tem adotado os entendimentos detalhados no documento juntado como a peça 172 dos autos, que contém estudo e pronunciamento anteriores desta unidade técnica sobre o tema. Nessas manifestações estão desenvolvidas as seguintes premissas, que serão utilizadas no presente exame: 
	a) ao julgar o RE 636.886 (Tema 899) , o STF conferiu nova interpretação ao art. 37, § 5º, da Constituição Federal, fixando a tese de que 'é prescritível a pretensão de ressarcimento ao erário fundada em decisão de Tribunal de Contas';
	b) as pretensões punitiva e de ressarcimento devem observar o mesmo regime na atividade de controle externo, dado o objetivo comum da prescrição, de fixar prazo para o Tribunal de Contas agir, para caracterizar o ilícito, identificar seu autor e dimensionar as consequências legais da conduta, independentemente de terem natureza punitiva ou ressarcitória;
	c) até que sobrevenha norma específica, entende-se que a prescrição das pretensões punitiva e de ressarcimento, no processo de controle externo, deve observar o regime da Lei 9.873/1999, na linha dos recentes pronunciamentos do STF a respeito. 
	17.4.	Portanto, sem prejuízo de se realizar o exame da prescrição também segundo o prazo decenal previsto no Código Civil, o critério adotado na formulação da proposta de encaminhamento será o da Lei 9.873/1999. 
	Análise da prescrição segundo os critérios do Acórdão 1441/2016-TCU-Plenário:
	17.5. No que se refere à pretensão punitiva, o TCU tem tradicionalmente aplicado os critérios definidos no Acórdão 1441/2016-TCU-Plenário (Relator: Ministro Benjamin Zymler) , que, em incidente de uniformização de jurisprudência, orientou-se pela aplicação do Código Civil. Por este acórdão, em linhas gerais, a prescrição subordina-se ao prazo geral de dez anos (CC, art. 205) , contado a partir da data da ocorrência do fato e interrompido pelo ato que ordenar a citação, a audiência ou a oitiva da parte. 
	17.6. Entre outras razões que justificaram a adoção desse critério destaca-se a de que o citado dispositivo constitui uma cláusula geral a ser empregada sempre que a pretensão for prescritível, mas a lei não estabelecer um prazo específico, como na hipótese. 
	17.7. Desta feita, adotar-se-á a data de 17/12/2008 como marco inicial da contagem, quando expirou o prazo para a apresentação das contas do Convênio 511/2006 (peça 4, p. 1) . Segundo a jurisprudência do tribunal, o que ocorrer primeiro entre o prazo final para a prestação de contas e a data de sua entrega deve ser o marco inicial dessa contagem (v.g. Acórdão 3749/2018-TCU-Segunda Câmara, Relatora: Ministra Ana Arraes; e 2.278/2019 - 1ª Câmara; Relator: Ministro Augusto Sherman Cavalcanti) . No caso, José Claudio Dias de Oliveira apresentou a prestação de contas final em 23/12/2008 (peça 2, p. 107) .
	17.8. Ademais, a citação do recorrente foi autorizada em 26/6/2014, pelo despacho do Ministro-Relator, conforme registro no sistema e-TCU sobre a juntada da peça 15 dos autos, enquanto o Acórdão 473/2016-TCU-Segunda Câmara ora recorrido foi prolatado na Sessão Ordinária realizada em 26/1/2016 (peça 48) .
	17.9. Conclui-se, então, que não estaria prescrita a possibilidade de aplicação de multa caso fossem adotados os parâmetros definidos no Acórdão 1441/2016-TCU-Plenário. E considerando a premissa da alínea 'b', do subitem 17.3 acima, também não estaria prescrita a possibilidade de condenação em débito. 
	Análise da prescrição pelo regime da Lei 9.873/1999:
	17.10. Adotando-se as premissas fixadas na Lei 9.873/1999 ao caso em exame, observa-se que também não teria ocorrido a prescrição. Para tanto, é preciso considerar os seguintes parâmetros: 
	a) prazo: 
	17.11. A Lei 9.873/1999 apresenta um prazo geral, de cinco anos (art. 1º) , e um prazo especial, previsto no art. 1º, § 2º, a saber: 'quando o fato objeto da ação punitiva da Administração também constituir crime, a prescrição reger-se-á pelo prazo previsto na lei penal'. Não se obteve informações sobre o ajuizamento de ação penal relativa a este convênio. 
	17.12. Portanto, neste processo de TCE, o prazo prescricional é o geral de cinco anos. 
	17.13.	Além do prazo geral, sobredita lei prevê, em seu art. 1º, § 1º, a hipótese de ocorrência da chamada prescrição intercorrente, ou seja, quando há o interregno de três anos sem alguma movimentação no processo instaurado para a apuração dos fatos, aguardando 'julgamento ou despacho'.
	17.14. Note-se que há uma correlação entre essa hipótese e as causas de interrupção da prescrição do art. 2º. Com efeito, uma vez interrompida a prescrição por alguma das hipóteses do art. 2º, o processo não pode ficar inativo, sem qualquer inovação processual relevante, por mais de três anos. 
	17.15.	Trata-se de prazo específico, não se aplicando nem o prazo geral de cinco anos nem o prazo especial, da lei penal (§ 2º) . A finalidade da prescrição intercorrente, com seu prazo próprio, é a de assegurar a eficiência e celeridade nas apurações administrativas. Seria contrário a essa finalidade a paralisação injustificada do processo por período maior que o triênio estabelecido para a hipótese. 
	17.16.	A extrapolação do prazo de três anos, sem inovação relevante no processo, pode configurar negligência. Por isso, além de se operar a prescrição, deve-se promover a 'apuração da responsabilidade funcional decorrente da paralisação, se for o caso'. 
	17.17.	Em muitas situações o exame da prescrição intercorrente pode ficar prejudicado nos processos já em tramitação no TCU. Como a ação de ressarcimento era considerada imprescritível, as peças que compõem a tomada de contas especial, elencadas no art. 10 da Instrução Normativa-TCU 71/2012, em geral não contemplam informações pormenorizadas quanto ao andamento do processo na fase interna, o que pode prejudicar a análise de eventual paralisação por mais de três anos. 
	17.18.	Assim, caso o tribunal venha a adotar a sistemática da Lei 9.873/1999 para aferir a prescrição, convém avaliar, oportunamente, a possibilidade de ajustes na IN-TCU 71/2012, para que as tomadas de contas especiais encaminhadas ao tribunal sempre contemplem informações detalhadas sobre as interrupções ocorridas na fase interna do procedimento como, por exemplo, declaração do órgão instaurador da TCE, de que o processo não ficou paralisado por mais de três anos, na forma do art. 1º, § 1º, da citada lei. 
	b) termo inicial: 
	17.19. A Lei 9.873/1999, em seu art. 1º, traz previsão expressa a respeito do início do prazo em não se tratando de infração de caráter permanente ou continuado. Nesta hipótese, a prescrição começa a correr da data da prática do ato. 
	17.20. Assim, a exemplo da análise anterior pelos ditames do Código Civil, adotar-se-á a data de 17/12/2008 como termo inicial da contagem. 
	17.21. Quanto à prescrição intercorrente, o marco inicial desta contagem específica é o surgimento do processo administrativo apuratório. No presente caso, o processo de TCE foi instaurado em 02/09/2013 (peça 3, p. 318) . Adotar-se-á, então, essa data como marco inicial da prescrição intercorrente. 
	c) interrupções por atos inequívocos de apuração dos fatos: 
	17.22. No regime da Lei 9.873/1999, a prescrição se interrompe 'por qualquer ato inequívoco, que importe apuração do fato' (art. 2º, inciso II) . 
	17.23.	Houve a seguinte sequência de atos apuratórios a partir de 17/12/2008 (marco inicial da contagem pelo prazo geral) até a prolação do Acórdão 473/2016-TCU-Segunda Câmara: (a) Parecer Financeiro 674/2008, de 29/12/2008 (peça 2, pp. 109-111) ; (b) despacho sem data (peça 2, p. 115) ; (c) Parecer Técnico, de 30/9/2010 (peça 1, pp. 159-169) ; (d) Parecer Financeiro 573/2010, de 17/11/2010 (peças 171-173) ; (e) Parecer Técnico, de 8/2/2011 (peça 3, pp. 4-15) ; (f) Parecer Financeiro 101/2012, de 30/5/2012 (peça 3 pp. 40-4) ; (g) Parecer Técnico, de 08/02/2011 (peça 3, pp. 4-15) ; (h) Parecer Financeiro 215/2012, de 11/10/2012 (peça 3, p. 66) ; (i) Parecer Financeiro 124/2013, de 11/06/2013 (peça 3, pp. 197-199) ; (j) Despacho de 17/06/2013 (peça 3, p. 229) ; (k) autorização para instauração de TCE, de 02/07/2013 (peça 3, pp. 255-261) ; (l) Relatório de TCE 01/2013, de 19/09/2013 (peça 3, pp. 317-329) ; (m) Relatório e Certificado de Auditoria 1716/2013, ambos de 21/11/2013; (n) Parecer do Dirigente do Órgão de Controle Interno 1716/2013, de 25/11/2013 (peça 3, p. 360) ; (n) pronunciamento ministerial, de 09/01/2014; (o) pronunciamento da Secex/CE, de 26/05/2014 (peça 5) ; (p) Ofícios de Diligência 1141 e 1142-TCU-Secex-CE, ambos de 27/05/2014 (peças 6 e 7) ; (q) pronunciamento da Secex/CE, de 25/06/2014 (peça 14) ; despacho, autuado em 26/06/2014 (cf. sistema e-TCU) (peça 15) ; (r) instrução da Secex/CE, de 23/09/2014 (peça 44) ; (s) pronunciamento do Diretor na Secex/CE, de 05/11/2014 (peça 45) ; (t) pronunciamento do Secretário na Secex/CE, de 06/03/2015 (peça 46) e (u) parecer do Ministério Público/TCU, de 20/10/2015 (peça 47) .
	d) interrupções pela notificação/citação dos responsáveis: 
	17.24. A prescrição também é interrompida 'pela notificação ou citação do indiciado ou acusado, inclusive por meio de edital', nos termos do art. 2º, inciso I, da Lei 9.873/1999. E, no regime dessa lei, a interrupção se dá pela citação propriamente dita, e não pelo despacho que a ordena. Com esse fundamento, em relação a José Cláudio Dias de Oliveira houve a interrupção nas seguintes oportunidades: (a) Ofício 965/2010, de 19/11/2010 (sem data do recebimento) (peça 2, p. 175-177) ; (b) Ofício 716/2012, de 04/06/2012 (sem data de recebimento) (peça 3, p. 54) ; (c) Ofício 1061/2012, de 17/10/2012 (sem data de recebimento) (peça 3, p. 76) ; (d) Notificação 01/2013, de 02/09/2013 (sem data de recebimento) (peça 3, p. 273) e (e) Ofício de Citação 1521/2014, de 02/07/2014, e recebido em 16/07/2014 (peças 16 e 24) .
	e) interrupção pela decisão condenatória recorrível: 
	17.25.	Por fim, a prescrição também se interrompe 'pela decisão condenatória recorrível' (art. 2º, inciso III, da Lei 9.873/1999) . Com esse fundamento, houve a interrupção em 26/1/2016, data da sessão em que foi proferido o Acórdão 473/2016-TCU-Segunda Câmara. Essa interrupção é relevante, por estabelecer prazo para julgamento do recurso. 
	f) conclusão:
	17.26. Observa-se, pelos eventos indicados, que tomando-se por referência a Lei 9.873/1999, tida pelo STF como norma regente da prescrição da pretensão punitiva pelo TCU, não transcorreu prazo suficiente para se operar a prescrição, seja pelo prazo geral - a contar de 17/12/2008 -, seja na modalidade intercorrente - a contar de 02/09/2013. 
	A possibilidade de adoção de novo critério no caso concreto
	17.27. Por fim, são oportunas algumas considerações sobre a possibilidade de aplicar, neste processo, novo critério para exame da prescrição, diverso do considerado no julgamento originário, o qual seguiu o Acórdão 1441/2016-TCU-Plenário. 
	17.28. O art. 926 do CPC positivou a orientação de que 'os tribunais devem uniformizar sua jurisprudência e mantê-la estável, íntegra e coerente', com o fim de inibir que decisões contemporâneas adotem soluções distintas para uma mesma questão, comprometendo os valores de isonomia e previsibilidade, essenciais à segurança jurídica.
	17.29. Isso não impede a reorientação da jurisprudência, sempre que evidenciada a necessidade de ajustar o entendimento à correta exegese das normas legais. E é perfeitamente possível, e até mesmo comum, que a reorientação se dê em grau recursal, pois o recurso devolve à 'apreciação e julgamento pelo tribunal todas as questões (...) relativas ao capítulo impugnado' (art. 1.013, § 1º, do CPC) , para que se profira novo julgamento, procedendo-se à correta aplicação do direito. 
	17.30.	Todavia, em se tratando de recurso, deve-se observar a proibição de reformatio in pejus, não se aplicando o novo entendimento se dele resultarem efeitos práticos mais gravosos ao recorrente. O novo critério pode ser aplicado, contudo, não só se produzir efeitos favoráveis, mas também se conduzir à manutenção da decisão recorrida, ainda que por outros fundamentos. 
	18. Da execução do Convênio 511/2006 
	18.1. Instrução anterior propôs a realização de diligências à Funasa/CE e à Prefeitura Municipal de Milhã/CE, a fim de obter melhores subsídios para a proposta de mérito a ser formulada no presente recurso, em especial acerca da origem dos recursos que suportaram a conclusão das obras do Convênio 511/2006, bem como a sua autoria, ou seja, se por intermédio da empresa contratada ainda pelo recorrente, Construtora Litoral e Projetos Ltda., alguma outra empresa, ou, mesmo, a própria prefeitura municipal.
	18.2. O Ofício 67776/2021-TCU-Seproc (peça 156) foi encaminhado à Funasa/CE e respondido pelo Ofício 31/2022/Secov-CE/Suest-CE-Funasa e anexos (peças 170 e 171) . A fundação informou que não há na Superintendência Estadual da Funasa no Estado do Ceará informações sobre a origem dos recursos utilizados na complementação das obras objeto do Convênio 511/2006, além de nada saber sobre o executor das obras complementares. 
	18.3. Por sua vez, o Ofício 67777/2021-TCU-Seproc (peça 157) , para a Prefeitura Municipal de Milhã/CE, foi atendido pelo Ofício 018/2022 e anexos, subscrito por advogada outorgada pelo atual prefeito municipal (peças 162-167) . Em resumo, o prefeito assevera que os documentos solicitados datam de muitos anos, as transições entre gestões costumam ser muito precárias e por essas razões não foi possível atender a diligência. 
	18.4. Porém, foram anexadas cópias das peças do Processo 0000198-26.2013.8.06.0200, sobre ação de ressarcimento que tramitava na Vara Única da Comarca de Solonópole/CE e foi remetido para a Justiça Federal, pelo qual o município ajuizou ação em desfavor de José Cláudio Dias de Oliveira relativa ao Convênio 511/2006. Constam, também, cópias das peças do Processo 0000538-40.2014.4.05.8107, sobre ação civil de improbidade administrativa movida pelo Ministério Público Federal envolvendo o aludido convênio.  
	18.5 Nesse passo, causa alguma estranheza que o município convenente não possua documentos sobre a complementação de obras em seu próprio território, concluídas em 2015, conforme se depreende do pedido de vistoria à Funasa/CE formulado por José Cláudio Dias de Oliveira pela Correspondência 0810/2015, de 8/10/2015 (peça 133, p. 4) . 
	18.6. Quanto à Funasa/CE, a entidade aprovou as contas do Convênio 511/2006 após emitir o Parecer Técnico 110/2018, de 21/11/2018 (peça 133, pp. 19-23) , e o Parecer Financeiro 123/2018, de 05/12/2018 (peça 133, pp. 28-29) . Esses documentos simplesmente não fazem alusão ao executor das obras complementares, tampouco à origem dos recursos utilizados. 
	18.7. Oportuno anotar que o parecer técnico consigna a presença de funcionário concursado do Serviço Autônomo de Água e Esgoto - SAEE durante a inspeção e, no site da prefeitura na internet, há a portaria de sua nomeação para o cargo de Tesoureiro do SAAE, em 17/02/2020, pelo então prefeito municipal, José Darlan Dantas Pinheiro (https://www.milha.ce.gov.br/portarias/455/ 030_2020_0000001.pdf) . O SAAE é uma autarquia municipal, e tem entre as suas atribuições a responsabilidade de operar, manter, conservar e explorar os serviços de água, esgoto e drenagem pluvial no Município de Milhã, o que reforça, a nosso ver, a estranheza pela ausência de maiores informações sobre as obras do Convênio 511/2006. 
	18.8. Esse cenário remete ao empecilho observado na instrução anterior para o provimento do recurso de revisão em exame, ou seja, a falta de comprovação do nexo entre as obras e os recursos federais transferidos ao município convenente por força do multicitado Convênio 511/2006, além do executor das obras; se a empresa Construtora Litoral e Projetos Ltda. - a beneficiária dos recursos não convertidos em serviços -, outra empresa, ou, mesmo, a própria prefeitura municipal.
	18.9. A jurisprudência do TCU é pacífica quanto a necessidade de restar demonstrado tal nexo, ainda que ao menos por indícios fortes o bastante a concluir com alguma segurança pelo liame entre recursos e a execução do objeto pactuado (Acórdão 274/2008-TCU-Plenário; Relator: Ministro Raimundo Carreiro, 6.098/2017 - 1ª Câmara; Relator: Ministro Benjamin Zymler e 8.448/2021 - 2ª Câmara; Relator: Ministro Augusto Nardes) .
	18.10. De qualquer modo, se vier a ser prolatado acórdão nos moldes agora propostos, com a manutenção integral do aresto recorrido, constituindo título executivo extrajudicial (arts. 19, caput; 23, inciso III, alínea 'b', e 24, caput, da Lei 8.443/1992) , o ex-prefeito poderá ainda rediscutir a matéria oportunamente (v.g. art. 917, inciso VI, do CPC) . Nesse sentido a doutrina de Humberto Theodoro Júnior:
	'Embora o título extrajudicial goze de força executiva igual à da sentença, não se apresenta revestido da imutabilidade e indiscutibilidade próprias do título judicial passado em julgado. Daí porque, ao regular os embargos manejáveis contra a execução de títulos extrajudiciais, a Lei permite ao executado arguir tanto questões ligadas aos pressupostos e condições da execução forçada como quaisquer outras defesas que lhe seria lícito opor ao credor, caso sua pretensão tivesse sido manifestada em processo de conhecimento.' (Theodoro Júnior, Humberto. Processo de Execução e Cumprimento da Sentença. 25ª edição rev. ampl. atual. São Paulo. Livraria e Editora Universitária de Direito, 2008, pág. 426) 
	CONCLUSÃO 
	19. Das análises anteriores, conclui-se que:
	a) não houve a prescrição da pretensão punitiva do TCU pelos ditames do Código Civil (Acórdão 1441/2016-TCU-Plenário) , tampouco pelas regras da Lei 9.873/1999 (RE 636.886-STF - Tema 899 da repercussão geral) ;
	b) ainda que tenha aprovado as contas do Convênio 511/2006, a Funasa/CE não se manifestou sobre a executora das obras complementares, bem como a origem dos recursos utilizados;
	c) a ausência de comprovação do nexo entre recursos federais transferidos e execução do objeto pactuado impede a aprovação das contas no caso de convênio ou instrumento congênere.
	DA PROPOSTA DE ENCAMINHAMENTO
	20. Ante o exposto, submete-se à consideração superior a presente análise do recurso de revisão interpostos por José Cláudio Dias de Oliveira contra o Acórdão 473/2016-TCU-Segunda Câmara, propondo-se, com fundamento nos arts. 32, inciso I, e 33 da Lei 8.443/1992, e art. 285 do RI/TCU:
	a) conhecer do recurso e, no mérito, negar-lhe provimento; 
	b) dar ciência da decisão que vier a ser proferida ao recorrente e aos demais interessados."
4.	A titular da unidade técnica divergiu do parecer do auditor, com fundamento na seguinte argumentação:
	"3. O Parecer Técnico da Funasa, de 8/2/2011, que subsidiou a prolação do acórdão recorrido apresentou as seguintes considerações (peça 3, pp. 4-10) :
	'As visitas foram executadas em todo o sistema de abastecimento de água, constituído de captação em açude, adutora de água bruta, ETA (Estação de Tratamento de Água) , adutora de água tratada, reservatório elevado, rede de distribuição e ligações domiciliares.
	O sistema atualmente encontra-se em operação, embora não tenha sido executado conforme especificações apresentadas no projeto, que determinava os seguintes passos: escavações de valas, nivelamento do fundo, lastro de areia, assentamento da tubulação, aterro com compactação das valas, espalhamento mecânico e bota-fora do material excedente. Os serviços não foram assim executados, pois as tubulações não foram enterradas, e sim, ficaram expostas sobre o terreno natural, com um envelopamento em formato de tubo de concreto, feito por duas calhas amarradas com arame. Diante dos fatos, deixaram de ser executados alguns serviços que compõem a obra; e esse envelopamento apresenta-se com rachaduras em vários locais da adutora, conforme mostram as fotos anexas.
	Também não foi executado um trecho de 800 m da rede de distribuição, utilizando-se o sistema já existente. Finalmente, apenas 300 ligações domiciliares foram concluídas. Portanto a obra encontra-se parcialmente executada.' 
	4. Nesta fase recursal, o recorrente anexa ao seu recurso de revisão cópias do Parecer Técnico 110/2018, de 26/11/2018, e do Parecer Financeiro 123/2018, de 5/12/2018, emitidos pela Funasa após nova vistoria in loco, que concluíram pela aprovação das contas do convênio (peça 133, pp. 19-29) .
	5. Segue a conclusão do Parecer Técnico 110/2018:
	'Conforme está explícito no item 2, Situação Atual da Obra, do presente relatório, e pode ser visto no relatório fotográfico, anexo, o sistema adutor de Jatobá, objeto do Convênio 511/2006 está funcionando de forma normal, sendo o principal manancial que atende à demanda da população da sede do município de Milhã.
	As alterações introduzidas resolveram as pendências existentes, apontadas em relatórios anteriores.
	Os problemas ainda existentes podem ser creditados à ausência de manutenção, tanto preventiva, quanto corretiva.
	Considerando o acima exposto, a nosso ver, as unidades previstas no plano de trabalho, parte integrante do Convênio 511/2006 foram realmente construídas e estão sendo utilizadas de maneira plena e contínua para a finalidade a que se destinavam, ou seja, atendimento da demanda da população da sede do município de Milhã.'
	6. Em que pese o posicionamento da Funasa pela aprovação da execução física e financeira do convênio, a subunidade propõe a negativa de provimento ao recurso por compreender que não restaria comprovado o nexo de causalidade entre os recursos federais transferidos e a execução do objeto.
	7. Com as devidas vênias, divirjo do encaminhamento proposto, eis que o fundamento para a condenação do recorrente lastreia-se na execução parcial do objeto, sem que tenham sido apontadas irregularidades na gestão financeira dos recursos. Nesse sentido, o Parecer Financeiro 101/2012 conclui pela reprovação das contas em razão de serviços não executados (R$ 587.841,86) , não aplicação de recursos no mercado financeiro por dois meses (R$ 2.984,12) e pela utilização indevida de rendimentos da aplicação financeira (R$ 4.585,16 - irregularidade afastada no Relatório do Tomador de Contas) (peça 3, pp. 40-46 e peça 14) . Uma vez que a própria concedente atesta a execução integral da obra por meio da assertiva de que 'as alterações introduzidas resolveram as pendências existentes apontadas em relatórios anteriores', não subsistem razões para se manter a irregularidade das contas, a imputação do débito e a aplicação da multa ao recorrente e à Construtora Litoral e Projetos Ltda. (art. 161, RI/TCU) .
	8. Afora isso, partindo-se da presunção adotada pela subunidade de que teriam sido realizados novos gastos para o saneamento dos serviços pendentes, esta Serur promoveu diligência à Funasa com o fito de identificar a origem dos recursos utilizados para tal mister (peças 152, 156 e 170) . Em resposta, a Superintendência Estadual da Funasa no Estado do Ceará informou desconhecer a origem dos recursos eventualmente empregados e o executor das obras complementares (peça 170, p. 1) . Diante de tal informação, por consequência lógica, eventuais despesas incorridas para a correção da obra não foram custeadas com recursos federais, e a persecução pela origem dos supostos gastos recai sobre o domínio da esfera municipal ou estadual, matéria que refoge à competência desta Corte de Contas. De qualquer modo, propõe-se a ciência do Tribunal de Contas do Estado do Ceará para a adoção das medidas cabíveis, se for o caso.
	9. Isto posto, não há fundamentos para se manter a condenação do recorrente na esfera federal. Não obstante, o conjunto das ocorrências relatadas nos presentes autos justifica ressalvar as contas do responsável.
	10. Por fim, a título de exatidão da análise relativa à prescrição, nos termos da ADI 5509, o termo inicial para a fluência do prazo prescricional refere-se à data do prazo para a prestação de contas, 17/12/2008 (peça 4, p. 1) . Tal observação não altera o resultado do exame que concluiu pela inocorrência da prescrição geral e intercorrente, nos termos da Lei 9.873/1999. 
	11. Ante o exposto, com amparo no art. 32, inciso III, e 35 da Lei 8.443/1992, proponho que este Tribunal conheça do recurso de revisão e, no mérito, dê-lhe provimento, para:
	a) julgar regulares com ressalvas as contas de José Cláudio Dias de Oliveira;
	b) afastar o débito e a multa aplicados ao recorrente e à Construtora Litoral e Projetos Ltda.;
	c) dar ciência da decisão que vier a ser proferida ao Tribunal de Contas do Estado do Ceará e aos demais interessados."
5.	O Ministério Público junto ao TCU, representado neste processo pelo Procurador Sergio Ricardo Costa Caribé, manifestou-se contrariamente à posição da titular da unidade técnica e de acordo com a proposta de encaminhamento formulada pelo auditor instrutor. Nesse sentido, fez as ponderações abaixo reproduzidas:
	"7. Conforme se depreende do voto condutor do acórdão recorrido, a maior parte do débito apurado neste processo decorreu da 'execução apenas parcial do objeto pactuado' (peça 49, p. 2) . Como assinalou o parecer da Procuradora-Geral do Ministério Público de Contas naquela oportunidade, houve o pagamento indevido de R$ 587.841,86 por serviços previstos e não executados (peças 47, pp. 1 e 3, 4-10) .
	8. Não obstante, em sede de recurso de revisão, o recorrente apresentou novos documentos que seriam capazes de comprovar a posterior conclusão do objeto avençado. Trata-se de pareceres emitidos pela Funasa após a realização de nova visita ao local das obras em novembro de 2018. Referidos pareceres atestam o cumprimento das metas previstas e o alcance dos objetivos do ajuste (peça 133, pp. 22 e 29) . Com base nesses documentos, a Funasa aprovou a prestação de contas e realizou a baixa de responsabilidade do ex-prefeito (peça 133, p. 33) .
	9. Em que pesem os documentos apresentados, o auditor e o diretor da Serur entenderam que a ausência de informações acerca da fonte de recursos utilizada para a conclusão das obras e a falta de identificação da empresa responsável pela execução dos trabalhos impediriam a comprovação do nexo entre os recursos federais transferidos e a execução do objeto pactuado. Por esse motivo, propuseram negar provimento ao recurso.
	10. De fato, não restou esclarecida a origem dos recursos que possibilitaram a conclusão da obra. O novo parecer técnico emitido pela Funasa avaliou apenas aspectos físicos da execução, não examinando a execução financeira. Mesmo quanto à execução física, foram feitas ressalvas, assinalando que 'não foi possível avaliar a rede de distribuição assentada, pois está enterrada e o intervalo de tempo decorrido não permite que se determine com exatidão o seu percurso e sua extensão (...) '. De forma análoga, esclareceram que as ligações domiciliares previstas não puderam ser objeto de avaliação, pois não teria sido possível identificá-las (peça 133, p. 21) .
	11. Convém destacar que, dentre os problemas apontados pelo parecer técnico emitido em fevereiro de 2011, havia sido apontado que 'não foi executado um trecho de 800 m de rede de distribuição, utilizando-se o sistema já existente' e que apenas 300 ligações domiciliares haviam sido concluídas, das 800 previstas (peças 3, p. 4 e peça 133, p. 19) .
	12. Diante do exposto, este membro do Ministério Público de Contas manifesta-se de acordo com a proposta do auditor de negar provimento ao recurso (peça 173) ."
	É o relatório.

João Henrique Luz Sousa Pacheco Bezerra (24847/OAB-CE), Gustavo de Alencar e Vicentino (20987/OAB-CE); Kessia Pinheiro Campos Cidrack (25.484/OAB-CE) e outros.

Procurador Sergio Ricardo Costa Caribé

RECURSO DE REVISÃO. TCE. MILHÃ/CE. CONVÊNIO. FUNASA. IMPLANTAÇÃO DE SISTEMA DE ABASTECIMENTO DE ÁGUA. EXECUÇÃO PARCIAL. CONTAS IRREGULARES. DÉBITO E MULTA. CONHECIMENTO DO RECURSO DE REVISÃO. COMPROVAÇÃO DA APROVAÇÃO DAS CONTAS PELA ENTIDADE CONCEDENTE. CONCLUSÃO DAS OBRAS. INSUBSISTÊNCIA DO ACÓRDÃO RECORRIDO. CONTAS REGULARES COM RESSALVA.

TOMADA DE CONTAS ESPECIAL (TCE)

Secretaria de Recursos (Serur)

Em exame recurso interposto pelo ex-prefeito de Milhã/CE José Cláudio Dias de Oliveira contra o Acórdão 473/2016-TCU-Segunda Câmara, que julgou suas contas irregulares, condenando-o em débito, solidariamente com a empresa Construtora Litoral e Projetos Ltda. - ME, além de aplicar-lhe multa em razão da inexecução parcial das obras de construção de sistema de abastecimento de água, objeto do Convênio 511/2006, celebrado com a Fundação Nacional de Saúde - Funasa.
2.	Por ser tempestiva e atender os requisitos específicos, previstos no art. 35, inciso III, da Lei 8.443/1992, conheço da peça encaminhada como recurso de revisão.
3.	A condenação original do ex-gestor decorreu da constatação de que, apesar do sistema de abastecimento estar em operação, parte das obras não tinha sido executada de acordo com o projeto. O parecer técnico final emitido pela Funasa, em 8/2/2011, fez as seguintes considerações (peça 3, pp. 4-10) :
	"As visitas foram executadas em todo o sistema de abastecimento de água, constituído de captação em açude, adutora de água bruta, ETA (Estação de Tratamento de Água) , adutora de água tratada, reservatório elevado, rede de distribuição e ligações domiciliares.
	O sistema atualmente encontra-se em operação, embora não tenha sido executado conforme especificações apresentadas no projeto, que determinava os seguintes passos: escavações de valas, nivelamento do fundo, lastro de areia, assentamento da tubulação, aterro com compactação das valas, espalhamento mecânico e bota-fora do material excedente. Os serviços não foram assim executados, pois as tubulações não foram enterradas, e sim, ficaram expostas sobre o terreno natural, com um envelopamento em formato de tubo de concreto, feito por duas calhas amarradas com arame. Diante dos fatos, deixaram de ser executados alguns serviços que compõem a obra; e esse envelopamento apresenta-se com rachaduras em vários locais da adutora, conforme mostram as fotos anexas.
	Também não foi executado um trecho de 800 m da rede de distribuição, utilizando-se o sistema já existente. Finalmente, apenas 300 ligações domiciliares foram concluídas. Portanto a obra encontra-se parcialmente executada." (grifei) 
 4.	Agora, em fase de recurso de revisão, o ex-gestor trouxe aos autos novos pareceres elaborados pela Funasa, aprovando as contas do convênio e atestando que as falhas apontadas nas obras teriam sido sanadas.
5.	Com o objetivo de confirmar essa informação, o Tribunal diligenciou a Funasa, que, em resposta, encaminhou o Parecer 26/2022/DIESP-CE/SUEST-CE (peça 171) , onde constam os seguintes esclarecimentos:
	"O Município de Milhã celebrou com a Fundação Nacional de Saúde o Convênio 0511/2006, que tinha como objeto a implantação da adutora do Jatobá para reforçar o sistema de abastecimento de água da sede do citado município. O município apresentou a prestação de contas final, que, após a análise da área técnica de engenharia foi impugnada, em parte, devido a algumas irregularidades constatadas na execução.
	Ocorre que, em 8/10/2015, o ex-gestor do município encaminhou o Ofício 0810/2015, comunicando que as pendências que existiam e que deram causa à impugnação de parte da prestação de contas final apresentada haviam sido sanadas. Complementando essa informação foi enviado o Ofício 2810/2015, encaminhando, anexo, relatório fotográfico, comprovando a solução das pendências.
	As informações prestadas pelo ex-gestor geraram a necessidade da realização de uma visita técnica ao local da obra, de modo a constatar a sua veracidade.
	De acordo com a visita técnica realizada foi elaborado o Parecer Técnico 110/2018, onde foi concluído que as pendências estavam resolvidas e que as unidades previstas no plano de trabalho, foram todas construídas e estavam sendo utilizadas de maneira plena e contínua, atingindo, dessa forma, o objetivo do Convênio 0511/2006. Por meio do Parecer Financeiro 123/2018, de reanálise da prestação de contas final foi concluído que os motivos que serviram de causa à instauração da tomada de contas especial estavam todos resolvidos e que o convênio podia ser encerrado."
6.	Os argumentos apresentados pelo recorrente e os elementos reunidos nos autos mereceram análises divergentes pelas instâncias técnicas desta Corte de Contas.
7.	O auditor da Serur e o MP/TCU sugerem o não provimento do recurso em face da ausência de informações acerca da fonte de recursos utilizada para a conclusão das obras e a falta de identificação da empresa responsável pela execução dos trabalhos, o que impediria a comprovação do nexo entre os recursos federais transferidos e a execução do objeto pactuado.
8.	Além disso, o MP/TCU destacou que não haveria prova da correção de alguns dos problemas apontados pelo parecer técnico emitido em fevereiro de 2011. Nesse particular, assinalam que havia sido relatada a não execução de um trecho de 800 m de rede de distribuição, utilizando-se o sistema já existente, e que apenas 300 ligações domiciliares haviam sido concluídas, das 800 previstas.
9.	Por seu turno, a titular da unidade técnica propôs dar provimento ao recurso e julgar as contas do recorrente regulares com ressalva, uma vez que a própria concedente atesta a execução integral da obra.
10.	Estou de acordo com essa última posição.
11.	A hipótese de que teriam sido realizados novos gastos para a correção das falhas é uma mera presunção. Como o sistema já estava em operação é plenamente possível que os serviços adicionais, basicamente reparos, reforços e adaptações, tenham sido realizados pela empresa contratada originalmente. 
12.	De qualquer modo, a unidade técnica promoveu diligência à Funasa para esclarecer a questão. Em resposta, a autarquia informou desconhecer a origem dos recursos eventualmente empregados e o executor das obras complementares.
13.	Pode-se concluir, portanto, que, se houve novas despesas, elas não foram custeadas com recursos federais. Nesse contexto, o interesse persecutório sobre a origem dos supostos gastos repousa na esfera municipal ou estadual. Motivo pelo qual acolho a sugestão do titular da unidade técnica de dar ciência da questão ao Tribunal de Contas do Estado do Ceará para a adoção das medidas cabíveis, se for o caso.
14.	Quanto aos serviços que o MP/TCU ressalva como não comprovadamente executados, acredito que a melhor alternativa é confiar no parecer elaborado pela concedente, que atesta a execução total do objeto. Afinal, os técnicos da autarquia detêm o conhecimento técnico necessário para inspecionar o empreendimento e fizeram vistoria no local, tendo plenas condições de aferir o real estado da obra.
15.	Por fim, em relação à discussão travada nos pareceres anteriores a respeito de eventual prescrição, anoto que a recém-editada Resolução-TCU 344/2022 passou a regular a matéria no âmbito do TCU. De acordo com o art. 9º desse normativo, a interposição de recurso de revisão dá origem a um novo processo para fins de incidência dos prazos prescricionais.
16.	Assim, como o recurso foi interposto em fevereiro de 2021, não se verifica a ocorrência de prescrição, nem sob a regra geral, de cinco anos, nem na modalidade intercorrente.
	Ante o exposto, manifesto-me de acordo com a proposta de encaminhamento da unidade técnica e voto por que o Tribunal adote o acórdão que ora submeto à consideração do Plenário.
TCU, Sala das Sessões, em 13 de dezembro de 2022.
JORGE OLIVEIRA 
Relator